臺灣高等法院刑事判決
                                    101年度上易字第159號
上  訴  人  臺灣板橋地方法院檢察署檢察官
上  訴  人
即  被  告  王鴻忠


            紀寶鳳


上  二  人
選任辯護人  劉凡聖律師
上列上訴人因被告背信案件，不服臺灣板橋地方法院100年度易
字第240號，中華民國100年10月31日第一審判決（起訴案號：臺
灣板橋地方法院檢察署95年度偵續二字第12號），提起上訴，本
院判決如下：
    主  文
原判決撤銷。
王鴻忠共同連續為他人處理事務，意圖為自己及第三人不法之利
益，而為違背其任務之行為，致生損害於本人之利益，處有期徒
刑壹年，減為有期徒刑陸月，如易科罰金，以銀元叁佰元即新臺
幣玖佰元折算壹日。
紀寶鳳共同連續為他人處理事務，意圖為自己及第三人不法之利
益，而為違背其任務之行為，致生損害於本人之利益，處有期徒
刑陸月，如易科罰金，以銀元叁佰元即新臺幣玖佰元折算壹日，
減為有期徒刑參月，如易科罰金，以銀元叁佰元即新臺幣玖佰元
折算壹日。
    事  實
一、王鴻忠、紀寶鳳係夫妻，紀寶鳳係○○科技有限公司（下稱○○
    公司）之代表人，石世昌則係○○○○○科技股份有限公司（址
    設新北市○○區○○路0段0號3樓，下稱○○○○○公司）之代表人，
    石世昌、紀寶鳳於民國91年3月16日各代表○○○○○公司、○○公
    司簽署「公司合併合約書」，約定2家公司合併（按：非指
    公司法規定之公司合併），於合併公司經營中，各不得經營
    或兼營有損公司利益或相同性質之業務；○○○○○公司現有用
    戶與社區設備，及○○公司之軟硬體設備及現有客戶，均一併
    投入成為新事業體之資產；並由石世昌出任新事業體之董事
    長，實行一切監督指導之權，由王鴻忠出任新事業體之總經
    理，負責新事業體之一切經營運作事宜。92年3月5日○○○○○
    公司變更公司登記名稱為○○網路股份有限公司（公司所在地
    仍為新北市○○區○○路0段0號3樓，下稱○○網路公司），仍由
    石世昌擔任董事長（持股00萬股），其配偶葉素娟擔任監察
    人（持股00萬股），王鴻忠、紀寶鳳2人擔任董事（持股各
    為00萬股、00萬股）。王鴻忠、紀寶鳳2人均為○○網路公司
    之董事，為法定之公司負責人，對公司負有忠實義務，均為
    受○○網路公司委任處理事務之人。然而，王鴻忠、紀寶鳳與
    石世昌之經營理念不合，王鴻忠、紀寶鳳於93年12月間見渠
    等與石世昌共同經營之○○網路公司前景不佳，乃思設立新公
    司另謀發展，並以新公司承接○○網路公司之員工、客戶等資
    源，以免○○網路公司結束營業後，經營成果將付諸流水，而
    違反「公司合併合約書」之約定，於93年12月24日向經濟部
    中部辦公室申請於同址設立與○○網路公司營業項目大部分相
    同之○○科技股份有限公司（下稱○○公司），由王鴻忠擔任董
    事長，紀寶鳳擔任監察人。○○公司於93年12月27日完成設立
    登記後，王鴻忠、紀寶鳳即共同基於意圖為自己及○○公司不
    法利益之概括犯意聯絡，自94年初某日起至○○網路公司於94
    年12月28日解散登記止，先後多次利用○○網路公司之員工、
    設備，從事○○公司之業務，將○○網路公司之舊客戶（如附表
    一所示），改由○○公司以相同條件續約，提供相同服務，並
    為○○公司開發同類業務之新客戶（如附表二所示），而侵吞
    屬○○網路公司資產之客戶交易契約及資料，並奪取○○網路公
    司與客戶締約之機會，而違背渠等之任務，致生損害於○○網
    路公司之利益。
二、案經○○網路公司訴請臺灣板橋地方法院檢察署檢察官偵查起
    訴。
    理  由
壹、程序方面：
  石世昌為○○網路公司之董事長，為當然之清算人（公司法第3
    22條第1項參照），石世昌自得代表○○網路公司提起本件刑
    事告訴（非屬告訴乃論之罪）。且石世昌實際有無權限代表
    ○○網路公司提起告訴，並不影響檢察官之上訴是否合法，及
    卷內供述、文書證據有無證據能力，合先敘明。
  按被告以外之人於審判外之言詞或書面陳述，除法律有規定
    者外，不得作為證據；又被告以外之人於審判外之陳述，雖
    不符合同法第159條之1至第159條之4之規定，但經當事人於
    審判程序同意作為證據，法院審酌該言詞陳述或書面陳述作
    成時之情況，認為適當者，亦得為證據。當事人、代理人或
    辯護人於法院調查證據時，知有第159條第1項不得為證據之
    情形，而未於言詞辯論終結前聲明異議者，視為有前項之同
    意，刑事訴訟法第159條第1項及第159條之5分別定有明文。
    本判決下列引用之證據資料，均經依法踐行調查證據程序，
    當事人於本院言詞辯論終結前就被告以外之人於審判外之陳
    亦未聲明異議，本院審酌證據資料製作時之情況，均無違法
    不當及證明力明顯過低之瑕疵，亦查無依法應排除其證據能
    力之情形，認以之作為證據應屬適當，皆有證據能力。至本
    院未引用之證據資料，其證據能力茲不贅論。
貳、實體方面：
  訊據上訴人即被告王鴻忠、紀寶鳳均矢口否認有何背信之犯
    行，被告王鴻忠辯稱：㈠○○○○○公司、○○公司簽署之「公司合
    併合約書」，並非公司合併契約，僅係合夥經營契約。伊權
    限受有相當之限制，並非專業經理人，且伊未經○○網路公司
    董事會選任為經理人，並非受○○網路公司委任處理事務之人
    。㈡石世昌於91年3月間，亦在○○網路公司同址，使合泰興實
    業有限公司復業，而合泰興實業有限公司登記之消防營業項
    目與○○網路公司相同。伊曾告知石世昌新公司成立，並邀請
    石世昌投資，石世昌當時並未反對，僅係嘲笑伊不會成功。
    且○○公司設立時，即在門口掛招牌，石世昌不可能不知。㈢○
    ○公司係經營海外禮、贈品平台，目標是海外市場，而非臺
    灣網路業務，其經營項目與○○網路公司未完全相同，且○○公
    司有不少國外客戶，與○○網路公司之客戶亦不同。又○○公司
    之員工及辦公室均在大陸蘇州，經營與○○網路公司無關之業
    務，並未使用○○網路公司之資源。㈣石世昌於94年4月間與伊
    鬧翻後，未再進○○網路公司，石世昌並帶走○○網路公司在板
    信銀行、土地銀行之小章，致○○網路公司無法運作。伊不得
    已以○○公司名義為○○網路公司簽定契約，並代收代付款項，
    ○○公司幫○○網路公司付了250餘萬元的員工薪資、貨款、稅
    金、清算費用，以避免○○網路公司違約、員工失業。又○○公
    司於94年間開立統一發票所收取○○網路公司之款項，均轉入
    ○○網路公司。且石世昌、葉素絹可取得公司任何資訊，卻未
    有任何阻撓伊之行為，足見伊所為並非違背任務之行為，亦
    無不法意圖。㈤○○網路公司結束營業，係因股東不合，產品
    價高，且設備老舊，欠缺競爭力所致，與○○公司之設立無關
    。且○○網路公司於93年初營業額即持續下降，扣除成本後，
    實際並未獲利。另依○○網路公司94年間之財務報表，收入遠
    不及成本，○○公司承擔○○網路公司之虧損，為○○網路公司善
    後，並未獲利。而○○網路公司於94年底解散後，已無任何營
    業利益，○○公司將○○網路公司之客戶轉由○○公司服務，並未
    對○○網路公司造成損害。○○公司嗣後亦未必能續約取得○○網
    路公司之客戶，且續約之成本亦高於獲利云云。被告紀寶鳳
    則辯稱：㈠○○公司並未挪用○○網路公司之員工及辦公室，○○
    公司是做禮品平台，辦公室設在大陸，由王鴻忠去接洽，伊
    只負責會計和網頁設計，不負責業務。㈡○○公司之設立、營
    運等，均由王鴻忠決定，所開立之發票亦由王鴻忠處理，伊
    未參與。㈢伊與○○網路公司間，並無委任關係云云。經查：
    ㈠被告紀寶鳳係○○公司之代表人，石世昌係址設新北市○○區○
      ○路0段0號3樓之○○○○○公司之代表人，石世昌、被告紀寶
      鳳於91年3月16日各代表○○○○○公司、○○公司簽署「公司合
      併合約書」，約定2家公司合併，於合併公司經營中，各
      不得經營或兼營有損公司利益或相同性質之業務；○○○○○
      公司現有用戶與社區設備，及○○公司之軟硬體設備及現有
      客戶，均一併投入成為新事業體之資產；並由石世昌出任
      新事業體之董事長，實行一切監督指導之權，由被告王鴻
      忠出任新事業體之總經理，負責新事業體之一切經營運作
      事宜。92年3月5日○○○○○公司變更公司登記名稱為○○網路
      公司（公司所在地仍為新北市○○區○○路0段0號3樓），仍
      由石世昌擔任董事長（持股00萬股），其配偶葉素娟擔任
      監察人（持股00萬股），被告王鴻忠、紀寶鳳2人擔任董
      事（持股各為00萬股、00萬股）。被告王鴻忠於93年12月
      24日向經濟部中部辦公室申請於同址設立○○公司，由被告
      王鴻忠擔任董事長，被告紀寶鳳擔任監察人，並於93年12
      月27日完成設立登記。而○○公司登記之營業項目中，除「
      電腦設備批發業」、「電腦設備零售業」、「其他綜合零
      售業」、「管理顧問業」、「一般廣告服務業」、「圖書
      出版業」外，其餘「電腦設備安裝業」、「通信工程業」
      、「事務性機器設備批發業」、「事務性機器設備零售業
      」、「電信器材批發業」、「電信器材零售業」、「資訊
      軟體服務業」、「電子資訊供應服務業」、「網路認證服
      務業」、「租賃業」、「資料處理服務業」、「資訊軟體
      批發業」、「資訊軟體零售業」、「國際貿易業」均與○○
      網路公司登記之營業項目相同。另○○公司於94年7月辦理
      薪資轉帳之員工（王鴻忠、紀寶鳳、林昆陞、游象戎、陳
      重淇、黃潔瑜、黃俊斌、洪瑞銘、王宏安、張瑞華），均
      係○○網路公司於94年4月領薪之員工。○○網路公司於94年1
      2月28日經核准解散登記等情，有公司合併契約書、公司
      登記案件查詢、公司基本資料查詢（2紙）、董事、監察
      人資料（2紙）、經濟部94年12月29日經授中字第0943344
      2490號函、○○公司薪資轉帳送件單、○○網路公司員工薪資
      表影本各在卷可稽（見94年度交查字第2172號卷第6至00
      頁、第75頁、95年度偵字第18706號卷第25頁、第68頁）
      ，均堪認定。
    ㈡被告王鴻忠、紀寶鳳均為○○網路公司之董事，為法定之公
      司負責人（公司法第8條第1項參照），均係受○○網路公司
      委任處理事務之人。被告王鴻忠、紀寶鳳否認渠等為受○○
      網路公司委任處理事務之人，皆無可採。且被告王鴻忠、
      紀寶鳳對○○網路公司負有忠實義務（公司法第23條第1項
      及89年11月增訂之立法理由參照），於處理○○網路公司事
      務時，必須出自為○○網路公司之最佳利益之目的而為，不
      得圖謀自己或第三人之利益，侵吞、利用屬於○○網路公司
      的機會，或與○○網路公司從事業務競爭之行為。又背信行
      為本質上係「違反信任關係之行為」（最高法院72年度台
      上字第3720號判決意旨參照）；所謂「違背其任務」，係
      指違背他人委任其處理事務應盡之義務，是否違背其任務
      ，應依法律之規定或契約之內容，依客觀事實，本於誠實
      信用原則，就個案之具體情形認定之（最高法院100年度
      台上字第540號判決意旨參照）；而「違背任務之行為」
      ，兼指「違背信託義務之行為」與「受託事務處分權限之
      濫用」2類型（最高法院86年度台上字第362號、82年度台
      上字第282號判決意旨參照），無論係法律或事實行為，
      作為或不作為，均可能構成背信行為。本件被告王鴻忠、
      紀寶鳳為○○網路公司之董事，分兼○○公司之董事長、監察
      人，倘渠等利用○○網路公司之員工、設備，從事○○公司之
      業務，將○○網路公司之舊客戶，改由○○公司以相同條件續
      約，提供相同之服務，並為○○公司開發同類業務之新客戶
      ，而侵吞屬○○網路公司資產之客戶交易契約及資料，並奪
      取○○網路公司與客戶締約之機會，所為自屬背信行為。
    ㈢⒈證人黃潔瑜於99年9月23日偵查中證稱：伊原係○○網路公
      司之會計，於95年間離職。伊在○○網路公司與○○公司任職
      期間，工作內容均相同。○○網路公司還在時，伊有聽王鴻
      忠說要把○○網路公司底下的企業虛擬主機部分拉到○○公司
      來做，所以○○網路公司這部分的客戶變成○○公司的客戶等
      語（見98年度偵續㈡字第12號卷第84至85頁）；於99年12
      月31日偵查中證稱：依○○公司申報營業稅資料及客戶名單
      所載，○○公司於94年1至12月有提供客戶網頁設計和虛擬
      主機服務，當時○○公司與○○網路公司之員工並未分開等語
      （見98年度偵續㈡字第12號卷第125頁）；於原審審理時證
      稱：伊任會計期間，工作內容並未改變，公司電話亦未區
      分是○○網路公司的專線或是○○公司的專線。王鴻忠與紀寶
      鳳叫伊用何公司名義開立統一發票，伊就用何公司名義開
      立統一發票，王鴻忠有說企業的網頁設計和虛擬主機要用
      ○○公司之名義開立統一發票。紀寶鳳也會開立統一發票，
      但絕大部分是伊開立等語（見原審卷㈠第171至174頁）；⒉
      證人黃俊斌於檢察事務官詢問時陳稱：○○公司的員工都是
      從○○網路公司留下來的，我們的客戶是從之前延續下來，
      但每月都有新加入之客戶，客戶大部分是重疊，每月都是
      由王鴻忠發薪水等語（見95年度偵字第18706號卷第44頁
      ）；於原審審理時證稱：伊原為○○網路公司之網路工程師
      ，負責社區寬頻之架設、維護。伊自93年2月起任職○○網
      路公司，○○網路公司改為○○公司之後，伊繼續任職。伊任
      職○○網路公司、○○公司期間，工作內容均相同，就伊所負
      責之寬頻部分，伊無法分辨是為○○網路公司或○○公司工作
      。社區寬頻設施大部分由○○網路公司建立，如機櫃與一些
      連線機器。王鴻忠有告知我們，○○網路公司轉為○○公司，
      去社區服務時，必須跟客戶講現在是○○公司，因客戶都是
      延續○○網路公司的客戶，有些客戶只認得○○網路公司，不
      認得○○公司。伊告知客戶已經沒有○○網路公司，改成○○公
      司，社區服務照舊等語（見原審卷㈠第164頁、第166至167
      頁、第168頁背面至169頁、第171頁、第173至174頁）；⒊
      證人林昆陞於原審審理時證稱：伊原為○○網路公司工程師
      、專案經理，○○網路公司的業務以社區寬頻及企業網站為
      主。伊任職期間，工作內容都很接近。王鴻忠成立○○公司
      時，有詢問伊是否要加入，當時伊還是○○網路公司之員工
      ，王鴻忠找伊擔任○○公司董事。印象中王鴻忠有向我們宣
      稱○○網路公司會有問題，我們會擔心沒有工作，所以成立
      ○○公司，我們理所當然認為所有員工都會有工作，且營業
      內容應該會類似等語（見原審卷㈠第175頁背面、第181頁
      ）；⒋證人游象戎於偵查中證稱：伊原為○○網路公司程式
      設計師，○○公司成立時，同樣負責程式設計，工作內容並
      未變更等語（見98年度偵續㈡字第12號卷第83至84頁）；⒌
      證人張瑞華於偵查中證稱：伊原係○○網路公司客服人員，
      ○○網路公司還在時，就聽過○○公司，客戶打電話來不會特
      別表明是○○網路公司或○○公司之客戶，伊有處理過○○公司
      之文件等語（98年度偵續㈡字第12號卷第85至86頁）。足
      見○○公司於○○網路公司解散登記前，即已利用○○網路公司
      之員工、設備，從事○○公司之業務，且員工因工作內容相
      同，並無法分辨所從事者係屬何公司之工作。且○○網路公
      司社區寬頻之舊客戶，多由○○公司承接取得。而○○公司當
      初成立之目的，即在承接○○網路公司之業務及人員無訛。
    ㈣⒈證人即○○○汽車旅館有限公司（下稱○○○公司）主管顏廷豪
      於偵查中證稱：伊公司於92年間與都會○○企業有限公司（
      下稱都會○○公司）簽約，由都會○○公司負責印刷目錄及製
      作網站，都會○○公司將網站交給他公司製作。94年間8月
      間都會○○公司通知我們，網站製作改由○○公司負責，請我
      們直接跟○○公司訂立網站經營契約。都會○○公司於94年8
      月3日付款給○○公司，1年換約1次，繼續至今等語（見98
      年度偵續㈡字第12號卷第163頁），並有○○網路公司之申請
      書（記載：都會○○公司於92年8月1日申請網路服務，虛擬
      主機200MB，年繳6千元，匯款轉帳之戶名為○○網路公司，
      承辦人：鍾佩瑜，公司之住址：台北縣○○市○○路○段0號3
      樓，服務電話：（00）0000-0000，傳真：（00）0000-00
      00）、○○公司之租用服務申請書（記載：○○○公司於92年8
      月1日申請租用服務，虛擬主機200MB，年繳6千元，匯款
      戶名為○○公司，承辦人：王宏安，公司之住址：台北縣○○
      市○○路○段0號3樓，服務電話：（00）0000-0000，傳真：
      （00）0000-0000）、○○公司報價單（記載：○○公司於94
      年7月29日向都會○○公司為租用虛擬主機之報價，租用期
      限為94年8月2日至95年8月2日，匯款轉帳戶名為○○公司，
      承辦人：王宏安，公司之住址：台北縣○○市○○路○段0號3
      樓，服務電話：（00）0000-0000，傳真：（00）0000-00
      00）影本各在卷可按（見98年度偵續㈡字第12號卷第167頁
      、第168頁、第170頁）；⒉證人即○○企業有限公司（下稱○
      ○公司）會計林麗玲於偵查中證稱：93年以前，王鴻忠以○
      ○網路公司跟○○公司訂約。94年以後，以○○公司跟○○公司
      訂約。1年1約，直到99年11月9日才終止。從報價單可看
      出93年11月9日至94年11月9日，○○公司係與○○網路公司訂
      約，94年11月9日後才改為○○公司。我們之後收到○○公司9
      4年11月9日統一發票時，覺得奇怪為何要改公司名稱，他
      們沒有說明原因。反正還是同樣的契約內容，由他們維修
      、處理公司電腦軟硬體問題，有事就找王鴻忠處理等語（
      見98年度偵續㈡字第12號卷第163至164頁），並有○○網路
      公司93年11月3日報價單（記載：○○網路公司於93年11月3
      日向○○公司報價電腦維護費15,000元，租用期限93年11月
      9日至94年11月9日，承辦人為紀曉鳳）、○○網路公司93年
      11月00日報價單（記載：○○網路公司於93年11月3日向○○
      公司報價電腦設備3千元，承辦人為王宏安）暨○○網路公
      司93年11月11日統一發票（記載：買受人○○公司，金額18
      ,000元）、○○公司簽發之支票（記載：受款人為○○公司、
      發票日94年12月31日、面額15,000元）暨○○網路公司94年
      11月9日統一發票（記載：買受人○○公司，金額15,000元
      ，品名電腦設備費）、○○公司94年10月26日報價單（記載
      ：○○公司於94年10月26日向○○公司報價電腦維護費5千元
      ，承辦人為王宏安）、○○公司簽發之支票（記載：受款人
      為○○公司、發票日95年11月30日、面額15,000元）暨○○公
      司95年10月26日報價單（記載：○○公司於95年10月26日向
      ○○公司報價電腦維護費、郵件伺服器15,000元，承辦人為
      王宏安）暨○○公司95年10月26日統一發票（記載：買受人
      ○○公司，金額15,000元，品名電腦維護費、郵件伺服器）
      、○○公司97年10月30日報價單（記載：○○公司於97年10月
      26日向○○公司報價電腦維護費、郵件伺服器15,000元，承
      辦人為紀曉鳳）影本各在卷可考（見98年度偵續㈡字第12
      號卷第171之1至178頁）。再就卷附92年○○網路公司開立
      發票客戶明細（見96年度偵續字第251號卷第67至82頁）
      、財政部臺灣省北區國稅局臺北縣分局96年10月5日函附○
      ○公司於94年1-12月間申報營業稅之進銷項、各期營業申
      報書（96年度偵續字第251號卷第89至99頁）、○○網路公
      司自92年3月28日至94年4月6日統一發票影本（見原審卷㈠
      第193至000頁）、告訴人提出之○○網路公司與○○公司92至
      94年客戶重疊明細（見原審卷㈠第223至224頁）、○○公司9
      4年間新銷售客戶明細（見原審卷㈡第14頁）、公司及分公
      司基本資料查詢（見原審卷㈡第15至33頁）、被告王鴻忠
      提出之○○公司94年開發票明細表（見原審卷㈡第57頁）、○
      ○○網際傳輸公司租用服務申請書（○○網路公司客戶）、公
      司及分公司基本資料查詢、○○○空間設計室內裝修有限公
      司電子郵件（○○網路公司客戶）、○○○○○○○科技股份有限
      公司電子郵件（○○網路公司客戶）、○○科技公司系統紀錄
      （○○網路公司客戶）、○○物流股份有限公司電子郵件（○○
      網路公司客戶）、中華民國國立○○技術學院校友會租用服
      務申請書暨○○科技有限公司電子郵件（○○網路公司客戶）
      、○○塑膠股份有限公司系統紀錄（○○網路公司客戶）、○○
      實業有限公司系統紀錄（○○網路公司客戶）、張美梅合約
      書暨○○○科技有限公司、髖關節狗友會系統紀錄（○○網路
      公司客戶）、中華民國台灣空手道協會、○○國際有限公司
      系統紀錄（○○網路公司客戶）、○○精密科技股份有限公司
      系統紀錄（○○網路公司客戶）、○○鋼鐵有限公司租用服務
      申請書（○○網路公司客戶）、○○外科婦產科系統紀錄（○○
      網路公司客戶）、○○○漁具有限公司租用服務申請書暨電
      子郵件（○○網路公司客戶）（見原審卷㈡第60至87頁）、
      財政部臺灣省北區國稅局三重稽徵所000年9月16日函附○○
      公司於95年1月至96年12月間之進銷項憑證明細資料（見
      原審卷㈡第184至209頁），相互勾稽結果。足認○○公司於○
      ○網路公司解散登記前，確有利用○○網路公司之員工、設
      備，從事○○公司之業務，將○○網路公司之舊客戶（如附表
      一所示），改由○○公司以相同條件續約，提供相同服務，
      並為○○公司開發同類業務之新客戶（如附表二所示）無訛
      。
    ㈤⒈被告2人於偵查中具狀稱：石世昌缺乏誠信，雙方由於理
      念不同無交集，皆知○○網路公司發展有限，早已各自準備
      ，故於原址設立○○公司；伊較早成立○○公司是因為明知○○
      網路公司要倒了，當然要預先準備啊，難道等倒了之後再
      開始嗎等語（見95年度偵字第18706號卷第27頁、97年度
      偵續㈠字第13號卷第16頁）；⒉被告王鴻忠於檢察事務官詢
      問時供稱：93年12月成立○○公司時，有詢問石世昌，他不
      願意等語（見95年度偵字第18706號卷第00頁）；於偵查
      中供稱：伊於92年初即知○○網路公司可能撐不下去，當時
      雖然有營收，但都是預收款，我們開始想要另謀出路，有
      設立新公司的想法等語（見98年度偵續㈡字第12號卷第48
      頁）；⒊被告紀寶鳳於偵查中供稱：王鴻忠與石世昌經營
      理念不合，王鴻忠的朋友有構想，才另成立○○公司等語（
      見97年度偵續㈠字第13號卷第14頁）；⒋證人王宏安（○○網
      路公司網路工程師兼○○公司董事）於檢察事務官詢問時供
      稱：○○網路公司社區寬頻做不下去，我們想拆夥，把○○網
      路公司結束，但石世昌不出面解決，且合約載明雙方不能
      任意離職。伊成立○○公司前，有問石世昌要不要投資，但
      他拒絕等語（95年度偵字第18706號卷第44至46頁）；⒌證
      人石世昌於原審審理時證稱：○○網路公司於91至93年間皆
      有盈餘，並曾分配提撥盈餘400萬元，但94年初開始出現
      虧損，94年4、5月間，王鴻忠不接受伊所提虧損改善辦法
      ，只要伊補足100萬元週轉金，在支票上蓋章，伊無法同
      意。之後伊帶走銀行之小章保管，很少進公司，亦未看到
      公司之財務報告，但仍以電話持續與王鴻忠溝通。公司雖
      無銀行小章，但公司仍有現金收入，及虛擬自動轉帳之收
      入，且公司大、小章仍留在公司，公司業務仍可運作。伊
      不可能同意王鴻忠在同址成立新公司獲取○○網路公司之資
      產及利益等語（見原審卷㈠第132至141頁）。再參諸，⒈石
      世昌曾於94年4 月11日發電子郵件予被告王鴻忠：「…公
      司經營至今，因會計提列的不當，總的來說，扣除社區網
      路未服務之預收款及企業服務之預收款，公司至今仍未產
      生盈餘，如果將預收款分期入帳的話，將會有很大的赤字
      …節流方面⑴暫停我的車馬費⑵你和小鳳暫時支領半薪⑶營運
      費用除薪資與房租外須節省5-10%…營運週轉金發生不足時
      希望先將之前的經營績效紅利回借公司使用，如再有不足
      ，再討論如何返回之前的盈餘分配…」被告王鴻忠則回覆
      ：「…公司經營3年多，首次有虧損，也不是很不合理的。
      …公司從91年3月1日合併以來，分配盈餘高達420萬。目前
      只累積虧損50萬，就要宣佈破產，真的是很誇張！如果有
      問題要討論，也應該依之前的決議事項，先補足50萬後再
      來談，不能丟下一句，你先補就了事。這種不負責任之態
      度，實在出乎我意外！節源方式：將您原本每月預領的3
      萬元盈餘取消，我降薪2萬，…預算規劃：社區收入：預計
      每月收入50萬，企業業務方面發展維持保守，預計每月收
      入10-20萬元，營運成本：預計每月20萬元，營運費用：
      預計每月42萬，勉強維持平衡！」等情，有電子郵件影本
      在卷可稽（見95年度偵字第18706號卷第65至66頁），⒉被
      告王鴻忠、紀寶鳳確曾自個人銀行帳戶匯款入○○網路公司
      銀行帳戶、自○○公司領款存入○○網路公司銀行帳戶及以○○
      公司支票支付租金等情，有被告王鴻忠、紀寶鳳、○○網路
      公司、○○公司之存摺影本、支票存根影本在卷可按（見原
      審卷㈠第39至54頁）；足認被告王鴻忠、紀寶鳳於93年12
      月間因與石世昌之經營理念不合，見渠等與石世昌共同經
      營之○○網路公司前景堪虞（雖報表均有盈餘，但係會計作
      業未扣除預收款所致，且盈餘400萬元已先予分配，之後
      恐將出現虧損），乃思設立新公司另謀發展，並以新公司
      承接○○網路公司之員工、客戶等資源，而違反「公司合併
      合約書」之約定，設立○○公司。又姑不論石世昌係於何時
      知悉被告王鴻忠設立○○公司，石世昌並未同意被告等另設
      立○○公司以取代○○網路公司甚明。嗣於94年4、5月間被告
      王鴻忠與石世昌為公司虧損之解決方案，各執己見，互不
      相讓。石世昌遂帶走○○網路公司之銀行帳戶小章，讓○○網
      路公司之資金無法順利運作以為反制，被告王鴻忠、紀寶
      鳳遂自行調度資金，繼續○○網路公司之業務運作，並索性
      以○○公司為○○網路公司代收代付為由，利用○○網路公司之
      員工、設備，從事○○公司之業務，將○○網路公司之舊客戶
      （如附表一所示），改由○○公司以相同條件續約，提供相
      同服務，並為○○公司開發同類業務之新客戶（如附表二所
      示）甚明。
    ㈥按刑法第342條第1項之背信罪，固以「違背任務之行為，
      致生損害於本人之財產或其他利益」為要件，而所謂「其
      他利益」，固亦指財產利益而言；但財產權益，則涵義甚
      廣，有係財產上現存權利，亦有係權利以外之利益，其可
      能受害情形更不一致，如使現存財產減少（積極損害），
      妨害財產之增加，以及未來可期待利益之喪失等（消極損
      害），皆不失為財產或利益之損害。又所生損害之數額，
      並不須能明確計算，祇須事實上生有損害為已足，不以損
      害有確定之數額為要件（最高法院87年度台上字第3704號
      、80年度台上字第2205號判決意旨參照）。被告王鴻忠、
      紀寶鳳利用○○網路公司之員工、設備，從事○○公司之業務
      ，將○○網路公司之舊客戶，改由○○公司續約，，並為○○公
      司開發同類業務之新客戶，而侵吞屬○○網路公司重要資產
      之客戶交易契約及資料（積極損害），並奪取○○網路公司
      與客戶締約之機會（消極損害），自足生損害於○○網路公
      司之財產權益，且不以損害有確定之數額為必要。
    ㈦被告王鴻忠雖辯稱：⒈石世昌於91年3月間，亦在○○網路公
      司同址，使合泰興實業有限公司復業。⒉伊曾告知石世昌
      新公司成立，○○公司設立時有在門口掛招牌，石世昌不可
      能不知。⒊○○公司係經營海外禮、贈品平台，○○公司之員
      工及辦公室均在大陸蘇州。⒋石世昌帶走○○網路公司在板
      信銀行、土地銀行之小章，致○○網路公司無法運作。伊不
      得已以○○公司名義為○○網路公司簽定契約，並代收代付款
      項。⒌○○網路公司結束營業，與○○公司之設立無關。○○公
      司承擔○○網路公司之虧損，為○○網路公司善後，並未獲利
      。○○公司將○○網路公司之客戶轉由○○公司服務，並未對○○
      網路公司造成損害云云。但查：⒈石世昌在○○網路公司同
      址，使合泰興實業有限公司復業，與被告等是否成立背信
      罪無涉。⒉石世昌既未同意被告等設立○○公司，無論石世
      昌係於何時知悉被告等設立○○公司，○○公司設立時有無懸
      掛招牌，均不影響被告等是否成立背信罪之認定。被告等
      聲請詰問證人陳欣憶（待證事實為：證人曾否指示被告王
      鴻忠在門口張貼○○公司招牌？○○公司於95年以後之營業有
      無獲利？）；以及聲請向北區國稅局板橋分局函調○○公司
      成立時之「稅籍稽查表」及函詢稽查人員如何認定公司有
      實際營業（待證事實為：被告確有在○○公司大門貼上證2
      之○○公司招牌），均無調查之必要。⒊○○公司除經營與○○
      網路公司相同營業項目之業務外，是否另有經營其他業務
      ，有無其他員工在大陸，均不足為有利於被告等之認定。
      ⒋○○網路公司固因石世昌帶走銀行之小章，使銀行帳戶內
      之資金無法順利運作。但被告等仍不得利用調度資金之機
      會，以為○○網路公司善後為藉口，利用○○網路公司之員工
      、設備，從事○○公司之業務，將○○網路公司之舊客戶，改
      由○○公司續約，並為○○公司開發同類業務之新客戶。⒌○○
      網路公司結束營業之主要原因為何？○○網路公司之財務狀
      況是否處於實質虧損之狀態？○○公司承接○○網路公司之客
      戶後，經營成效為何？均與被告等所為，有無造成○○網路
      公司之財產權益受損無關，均無探究之必要。
    ㈧被告紀寶鳳雖辯稱：伊不負責公司業務，亦未參與開立發
      票云云。但查，被告紀寶鳳於偵查中供稱：伊在○○網路公
      司負責網頁設計及會計等語（見97年度偵續㈠字第13號卷
      第14頁）；於原審供稱：伊只負責○○公司會計和網路設計
      等語（見原審卷㈠第33頁）；於原審審理時證稱：伊在○○
      網路公司做網路設計兼會計，主要依王鴻忠指示跑銀行，
      以○○公司代收款項支付○○網路公司員工薪資、水電及線路
      費等費用，會計帳冊資料是伊列印給王鴻忠看（見原審卷
      ㈡第135至137頁）。證人黃潔瑜於原審審理時復證稱：王
      鴻忠與紀寶鳳叫伊用何公司名義開立統一發票，伊就用何
      公司名義開立統一發票，紀寶鳳也會開立統一發票等語，
      有如前述。再參諸，被告紀寶鳳代表○○公司簽署「公司合
      併合約書」，且係○○網路公司之負責人兼○○公司之監察人
      。足認被告紀寶鳳確有參與被告王鴻忠利用○○網路公司之
      員工、設備，從事○○公司之業務，將○○網路公司之舊客戶
      ，改由○○公司續約，並為○○公司開發同類業務之新客戶之
      犯行。被告紀寶鳳聲請鑑定94年○○公司發票筆跡，核無必
      要。
    ㈨依上開「公司合併合約書」，○○○○○公司、○○公司各不得經
      營或兼營有損公司利益或相同性質之業務；○○○○○公司現
      有用戶與社區設備，及○○公司之軟硬體設備及現有客戶，
      均一併投入成為新事業體之資產。被告等不依循正當法律
      程序，解決渠等與石世昌之經營糾紛，為承接○○網路公司
      之員工、客戶等資源，違反「公司合併合約書」之約定，
      設立○○公司。其後果利用○○網路公司之員工、設備，從事
      ○○公司之業務，將○○網路公司之舊客戶，改由○○公司續約
      ，並為○○公司開發同類業務之新客戶，被告等就其背信行
      為及本人（○○網路公司）財產生損害之結果，自有認識及
      意欲，具背信之「故意」，且被告具有不法取得本人（○○
      網路公司）財產權益之目的，自具有為自己及第三人（○○
      公司）不法利益之背信「意圖」。
    ㈩綜上所述，被告等所辯要屬畏罪卸責之詞，不足採信。本
      案事證明確，被告等背信之犯行均堪認定，應依法論科。
  論罪科刑：
    ㈠新舊法比較：被告等行為後，刑法業於94年2月2日修正公
      布，95年7月1日起施行。按行為後法律有變更者，適用行
      為時之法律，但行為後之法律有利於行為人者，適用最有
      利於行為人之法律，修正後刑法第2條第1項定有明文。此
      條規定係規範行為後法律變更所生新舊法律比較適用之準
      據法，本身尚無新舊法比較之問題，於新法施行後，應一
      律適用新法第2條第1項之規定，為「從舊從輕」之比較。
      而本次法律變更，比較時應就罪刑有關之共犯、未遂犯、
      想像競合犯、牽連犯、連續犯、結合犯，以及累犯加重、
      自首減輕暨其他法定加減原因（如身分加減）與加減例等
      一切情形，綜其全部罪刑之結果而為比較（最高法院95年
      5月23日95年度第8次刑事庭會議決議參照）。經查：
        ⒈被告等行為時刑法第28條原規定：「2人以上共同『實
          施』犯罪之行為者，皆為共同正犯」。被告行為後該
          條修正為：「2人以上共同『實行』犯罪之行為者，皆
          為共同正犯」。將舊法之「實施」修正為「實行」。
          原「實施」之概念，包含陰謀、預備、著手及實行等
          階段之行為，修正後僅共同實行犯罪行為始成立共同
          正犯。是新法共同正犯之範圍已有限縮，排除陰謀犯
          、預備犯之共同正犯。新舊法就共同正犯之範圍既因
          此而有變動，自屬犯罪後法律有變更，而非僅屬純文
          字修正，應有新舊法比較適用之問題，且倘比較結果
          並無有利或不利之情形，即應依刑法第2條第1項前段
          之規定，適用行為時之法律，方為適法（最高法院96
          年度台上字第934號、第1037號、第1323號、第256 6
          號判決意旨參照）。本件被告等不論新法、舊法，均
          構成共同正犯，上述刑法第28條之修正內容，對被告
          尚無有利或不利之情形，依刑法第2條第1項前段之規
          定，應適用修正前刑法第28條之規定。
        ⒉刑法第342條第1項背信罪之法定刑為5年以下有期徒刑
          、拘役或科或併科1千元以下罰金，而修正後刑法施
          行法增訂第1條之1規定：「中華民國94年1月7日刑法
          修正施行後，刑法分則編所定罰金之貨幣單位為新臺
          幣。94年1月7日刑法修正時，刑法分則編未修正之條
          文定有罰金者，自94年1月7日刑法修正施行後，就其
          所定數額提高為30倍。但72年6月26日至94年1月7日
          新增或修正之條文，就其所定數額提高為3倍。」另
          刑法第33條第5款修正為：「主刑之種類如下：罰金
          ：新臺幣1千元以上，以百元計算之。」是依修正後
          之法律，上開之罪所得科處之罰金刑最高為新臺幣3
          萬元、最低為新臺幣1千元；然依被告等行為時之刑
          罰法律，即已廢止之罰金罰鍰提高標準條例第1條前
          段規定得提高倍數2至10倍及修正前刑法第33條第5款
          規定之罰金最低額1元計算，該罪之罰金刑最高為銀
          元1萬元，最低額為銀元1元，若換算為新臺幣，最高
          額雖與新法同為新臺幣3萬元，然最低額僅為新臺幣3
          元。因此，比較上述修正前、後之刑罰法律，自以被
          告等行為時關於科處罰金刑之法律較有利於被告等。
        ⒊被告等行為後新法業已刪除連續犯之規定，此刪除雖
          非犯罪構成要件之變更，但顯已影響行為人刑罰之法
          律效果，自屬法律有變更。倘依修正後之刑法論處，
          被告等所犯各罪均應合併處罰，較諸適用修正前之刑
          法，適用連續犯之規定，論以一罪，並加重其刑至1/
          2 ，顯然不利。經比較新、舊法結果，以適用行為時
          法律即舊法論以連續犯規定，對被告等較為有利。綜
          合法律修正前後之整體比較，適用94年2月2日修正前
          之刑罰法律，對被告等較為有利，自應適用修正前刑
          法之相關規定。
    ㈡核被告王鴻忠、紀寶鳳所為，均係犯刑法第342條第1項之
      背信罪。被告王鴻忠與紀寶鳳間，有犯意聯絡及行為分擔
      ，皆為共同正犯。被告王鴻忠、紀寶鳳先後多次犯行，時
      間緊接，方法相同，觸犯構成要件相同之罪名，顯係基於
      概括之犯意，為連續犯，應依修正前連續犯規定論以一罪
      ，並依法加重其刑。
    ㈢原審對於被告王鴻忠、紀寶鳳予以論罪科刑，固非無見。
      然查：⒈原審認被告紀寶鳳非為○○網路公司處理事務之人
      ，而依刑法第31條第1項、第28條論以共同正犯，自有未
      合。⒉被告王鴻忠就本件犯罪居於主導地位，違反忠實義
      務之情節嚴重，且犯後任指告訴人代表人石世昌惡性倒閉
      ，要求檢察官併起訴石世昌背信罪（見98年度偵續㈡字第1
      2號卷第35頁），迄未賠償告訴人公司所受損害，全無悔
      意。而告訴人公司所受損害，亦非輕微。原審僅量處被告
      王鴻忠有期徒刑10月，減為有期徒刑5月，殊嫌過輕。檢
      察官上訴指摘原審此部分量刑過輕，為有理由。被告等上
      訴否認犯行雖不足採，但原判決既有上揭可議之處，仍屬
      無可維持，應予撤銷改判。爰審酌被告王鴻忠、紀寶鳳均
      無不良素行，渠等不依循正當法律程序，解決渠等與石世
      昌之經營糾紛，竟為承接○○網路公司之員工、客戶等資源
      ，設立○○公司，利用○○網路公司之員工、設備，從事○○公
      司之業務，將○○網路公司之舊客戶，改由○○公司續約，並
      為○○公司開發同類業務之新客戶。被告王鴻忠就本件犯罪
      居於主導地位，被告紀寶鳳參與犯罪情節較輕。被告等迄
      未賠償告訴人公司所受損害，被告王鴻忠全無悔意，犯後
      態度不佳。兼衡被告等犯罪之動機、目的、手段、智識程
      度、犯罪所生危害，及犯後態度等一切犯罪情狀，分別量
      處如主文第2項、第3項所示之刑，並就被告紀寶鳳部分諭
      知易科罰金之折算標準。又95年7月1日修正施行前刑法第
      41條第1項前段規定：「犯最重本刑為5年以下有期徒刑以
      下之刑之罪，而受6個月以下有期徒刑或拘役之宣告，因
      身體、教育、職業、家庭之關係或其他正當事由，執行顯
      有困難者，得以1元以上3元以下折算1日，易科罰金。」
      而易科罰金折算標準，依修正前罰金罰鍰提高標準條例第
      2條規定（現已刪除），就其原定數額提高為100倍折算1
      日，則易科罰金折算標準，應以銀元000 元以上300元以
      下折算1日，經折算為新臺幣後，應以新臺幣300元以上90
      0元以下折算為1日。惟95年7月1日修正公布施行之刑法第
      41條第1項前段則規定：「犯最重本刑為5年以下有期徒刑
      以下之刑之罪，而受6個月以下有期徒刑或拘役之宣告者
      ，得以新臺幣1千元、2千元或3千元折算1日，易科罰金。
      」經比較修正前後之易科罰金折算標準，以95年7月1日修
      正公布施行前之規定，較有利於被告等。從而，被告等應
      依修正前刑法第41條第1項前段諭知易科罰金之折算標準
      ，併此敘明。又被告等犯罪時間均係在96 年4月24日以前
      ，所犯之罪合於減刑條件，應依中華民國96年罪犯減刑條
      例第2條第1項第3款予以減輕其宣告刑1/2 。並依同條例
      第9條之規定諭知減刑後之易科罰金折算標準。
據上論斷，應依刑事訴訟法第369條第1項前段、第364條、第299
條第1項前段，修正前刑法第28條、第56條、第342條第1項、第4
1條第1項前段（修正前），刑法施行法第1條之1第1項、第2項前
段，罰金罰鍰提高標準條例第2條（修正前），現行法規所定貨
幣單位折算新臺幣條例第2條，中華民國96年罪犯減刑條例第2條
第1項第3款、第7條、第9條，判決如主文。
本案經檢察官劉斐玲到庭執行職務。
中　　華　　民　　國  　101　 年　　6　　 月　   5  　日
                  刑事第十六庭審判長法　官　洪光燦
                                    法　官　吳啟民
                                    法　官　楊智勝
以上正本證明與原本無異。
不得上訴。
                                    書記官  林桂玉
中　　華　　民　　國　 101　　年　　6 　　月　　8 　　日
附錄：本案論罪科刑法條全文　　　　　　　　　　　　　
中華民國刑法第342條第1項（背信罪）
為他人處理事務，意圖為自己或第三人不法之利益，或損害本人
之利益，而為違背其任務之行為，致生損害於本人之財產或其他
利益者，處 5 年以下有期徒刑、拘役或科或併科 1 千元以下罰
金。
前項之未遂犯罰之。

附表一：

編號 客戶名稱（統一編號） 開立之統一發票所屬年月份 備註   1 ○○實業股份有限公司（00000000） 94年2月    2 ○○企業有限公司（00000000） 94年4月    3 ○○○數位科技有限公司（00000000） 94年4月 原○○○網路傳播有限公司   4 ○○實業有限公司（00000000） 94年4月    5 ○○國際旅館顧問有限公司（00000000） 94年6月    6 ○○商業銀行股份有限公司（00000000） 94年6月、94年12月    7 ○○行銷工作室（00000000 ） 94年6月、94年8月、94年10月、94年12月    8 ○○企業有限公司（00000000） 94年6月、94年12月    9 ○○科技有限公司（00000000） 94年6月   10 ○○○空間設計室內裝修有限公司（00000000） 94年6月   11 中華民國臺灣○○○協會（00000000） 94年6月   12 ○○攝影事業有限公司（00000000） 94年8月   13 ○○科技股份有限公司（00000000） 94年8月   14 ○○科技有限公司（00000000） 94年8月   15 ○○通信科技有限公司（00000000） 94年8月   16 ○○○堆高機有限公司（00000000） 94年8月   17 ○○資訊系統股份有限公司臺南分公司（00000000） 94年8月、94年10月   18 ○○○汽車旅館有限公司（00000000） 94年10月 原係委由「都會○○企業有限公司」代為與○○公司簽約  19 ○○○電股份有限公司（00000000） 94年10月   20 ○○科技股份有限公司（00000000） 94年10月   21 ○○○科技有限公司（00000000） 94年10月   22 ○○國際有限公司（00000000） 94年10月、94年12月   23 ○○橡膠實業有限公司（00000000） 94年12月   24 ○○金屬製品有限公司（00000000） 94年12月   25 ○○資訊有限公司（00000000） 94年12月   26 ○○○漁具有限公司（00000000） 94年12月   27 ○○股份有限公司（00000000） 94年12月   28 ○○資訊網路有限公司（00000000 ） 94年12月   29 ○○○保全股份有限公司（00000000） 94年12月  



 附表二：

編號 客戶名稱（統一編號） 開立之統一發票所屬年月份 備註   1 ○○產研社（00000000） 94年6月 94年3月12日報價   2 ○○式工作室（00000000） 94年8月 94年5月20日報價   3 ○○○○○○○科技有限公司（00000000） 94年8月、94年10月、94年12月 94年3月12日報價   4 ○○科技有限公司（00000000） 94年8月、94年10月 94年1月15日報價   5 ○○物流股份有限公司（00000000） 94年8月、94年10月 94年3月30日報價   6 ○○衛生協會（0000000） 94年8月 93年12月9日e-mail，但至94年8月始有交易紀錄（開立統一發票）   7 ○○塑膠股份有限公司（00000000） 94年8月 94年3月15日報價   8 ○○實業有限公司（00000000） 94年8月 94年4月7日來電詢問   9 ○○精密科技股份有限公司（00000000） 94年12月 94年5月3日來電詢問  10 ○○鋼鐵有限公司（00000000） 94年12月 94年11月11日申請租用服務  11 ○○外科婦產科診所（00000000） 94年12月 94年5月4日來電詢問